臺灣高等法院高雄分院刑事判決　　　 100年度選上訴字第58號
上　訴　人　臺灣高雄地方法院檢察署檢察官
被　　　告　鄭文達
指定辯護人　本院公設辯護人　李佩娟
上列上訴人因被告違反公職人員選舉罷免法案件，不服臺灣高雄
地方法院100 年度選訴字第16號中華民國100年7月15日第一審判
決（起訴案號：臺灣高雄地方法院檢察署99年度選偵字第138 號
、第303號），提起上訴，本院判決如下：
    主    文
原判決撤銷。
鄭文達犯公職人員選舉罷免法第九十九條第一項之交付賄賂罪，
處有期徒刑壹年拾月；緩刑肆年，並應向國庫支付新臺幣拾伍萬
元；褫奪公權肆年；扣案交付之賄賂新臺幣壹仟元沒收之。
    事    實
一、鄭文達明知唐家美（業經檢察官以99年度選偵字第303 號為
    職權不起訴處分確定）及其子管信傑均係高雄縣、市合併後
    第一屆高雄市第8 選舉區（前金區、新興區、苓雅區）市議
    員選舉有投票權之人，為使不知情之該選舉區市議員候選人
    許崑源當選，竟基於對該市議員選舉有投票權之人期約賄賂
    及交付賄賂，而約其投票權一定行使之犯意，先於民國（下
    同）99年9 月20日前某日，至唐家美位於高雄市苓雅區○○
    ○路80巷31之2 號住處，向唐家美表示：市議員許崑源做了
    好幾任，表現不錯，這次想拼議長，請大家多幫忙，1 個人
    500 元，並請唐家美轉告其子管信傑，亦要投票支持許崑源
    ，過幾天會拿款項過來等語，並經唐家美允諾，以此方式與
    唐家美期約賄賂，而約其投票權一定行使。其復於99年9 月
    20日15時許，經過唐家美住處門口時，見凌玉琪與唐家美閒
    聊中，便邀唐家美及凌玉琪至其位於高雄市苓雅區○○○路
    80巷31之3 號（與唐家美為同一棟公寓之4 樓）住處內，交
    付新臺幣（下同）1,000 元之紙鈔1 張予唐家美，約使唐家
    美及其子管信傑於前開第1 屆高雄市第8 選舉區市議員選舉
    時投票予許崑源，並經唐家美當場允諾而收受，惟唐家美尚
    未將其中500 元轉交其子管信傑。嗣法務部調查局高雄市調
    查處（高雄市調處）接獲情資並偵辦，經傳訊唐家美、凌玉
    琪後，始悉上情，並扣得唐家美收取之賄款1,000 之紙鈔1
    張。
二、案經高雄市調處暨高雄市政府警察局三民第一分局移送臺灣
    高雄地方法院檢察署檢察官偵查起訴。
    理    由
壹、證據能力部分
一、按被告以外之人，於審判外之言詞或書面陳述，除法律有規
    定者外，不得作為證據；又被告以外之人（包括證人、鑑定
    人、告訴人、被害人及共同被告等）於檢察事務官、司法警
    察官或司法警察調查中所為之陳述，與審判中不符時，其先
    前之陳述具有較可信之特別情況，且為證明犯罪事實存否所
    必要者，得為證據，刑事訴訟法第159 條第1 項、第159 條
    之2 分別定有明文。是被告以外之人於司法警察（官）調查
    中所為之陳述，依刑事訴訟法第159 條第1 項規定，係屬傳
    聞證據，原則上無證據能力，惟如該陳述與審判中不符時，
    其先前之陳述具有較可信之特別情況，且為證明犯罪事實存
    否所必要者，依同法第159 條之2 規定（即刑事訴訟法第15
    9 條第1 項所指之「除法律有規定者外」），始例外認為有
    證據能力。如該陳述與審判中相符時，因該陳述並不符合刑
    事訴訟法第159 條之2 有關傳聞例外之規定，故不得作為認
    定本案犯罪事實有無之證據。此時，當以其於審判中之陳述
    作為證據。本件被告鄭文達及辯護人於原審及本院審理中均
    認證人唐家美於高雄市調處調查時所為之陳述，無證據能力
    ，且因證人唐家美上開高雄市調處調查時之陳述，核與原審
    審判中之證述均大致相符，是依前開說明，證人唐家美於高
    雄市調處調查時之陳述，就被告而言，並無傳聞證據例外之
    情形，應無證據能力。此時，當以證人唐家美於原審審判中
    之證述作為證據。
二、刑事訴訟法第159 條第1 項、第159 條之2 之規定，已如上
    述，是被告以外之人於司法警察（官）調查中所為之陳述，
    依刑事訴訟法第159 條第1 項規定，係屬傳聞證據，原則上
    無證據能力，惟如該陳述與審判中不符時，其先前之陳述具
    有較可信之特別情況，且為證明犯罪事實存否所必要者，依
    同法第159 條之2 規定（即刑事訴訟法第159 條第1 項所指
    之「除法律有規定者外」），始例外認為有證據能力。如該
    陳述與審判中相符時，因該陳述並不符合刑事訴訟法第159
    條之2 有關傳聞例外之規定，故不得作為認定本案犯罪事實
    有無之證據。此時，當以其於審判中之陳述作為證據，亦如
    上述。而是否具有較可信之特別情況，法院應經調查，依於
    審判外為陳述時之外部附隨環境或條件，除詢問有無出於不
    正方法、陳述是否出於非任意性外，兼須就有無違反法定障
    礙事由期間不得詢問及禁止夜間詢問之規定、詢問時是否踐
    行告知義務、警詢筆錄所載與錄音或錄影內容是否相符等各
    項為整體之考量，以判斷其先前之陳述，是否出於「真意」
    之信用性獲得確切保障，並於判決理由內敘明其採用先前不
    一致之陳述，如何具有較可信之特別情況，且就具體個案案
    情及相關卷證判斷，為發現實質真實目的，除該項審判外之
    陳述外，已無從再就同一供述者，取得與其上開審判外陳述
    之相同供述內容，或無從以其他證據代替，確為證明犯罪存
    否所必要之理由，方為適法。不得未經調查，即憑空以警詢
    供述出於自由意識，或無受外界干擾而受污染之虞，逕謂其
    警詢之陳述有證據能力（最高法院99年度台上字第6382號判
    決參照）。被告顏鄭文達及其辯護人於原審及本院審理時主
    張：證人凌玉琪之高雄市調處調查筆錄不具證據能力等語；
    且證人凌玉琪於高雄市調處調查時之部分陳述（關於被告鄭
    文達是否曾交付賄款予證人唐家美部分），亦核與其於原審
    審判中之陳述不符。觀諸該高雄市調處調查筆錄之記載，本
    院審酌該筆錄無違反法定障礙事由期間不得詢問及禁止夜間
    詢問之規定，詢問時有踐行告知義務，該高雄市調處調查時
    之陳述乃經調查員符合法定程序所製作，並無不法或其他侵
    害證人凌玉琪陳述任意性之情事，該調查筆錄出於「真意」
    之信用性已獲得確切保障，故該調查筆錄應具有特別可信之
    情況，且為證明本案違反公職人員選舉罷免法案件之相關待
    證事實所必要，依前揭規定，證人凌玉琪依法定程序所製作
    之高雄市調處調查筆錄，應具有證據能力。
三、證人唐家美行事曆之記載有證據能力：事件甫發生或發生後
    不久，基於備忘之目的而製作之文書，固係審判外陳述，惟
    若屬基於備忘之目的而製作，文書本質上具有其固有之可信
    賴性，證據法莫不賦予證據能力。所謂文書是否基於備忘之
    目的而製作？其製作是否係於事件甫發生或發生後不久？須
    依個案之情形酌定，要屬事實審之職權，如不違反經驗法則
    或論理法則，均不得指為違法。且符合此種傳聞例外容許之
    文書，並不以經歷事件之人自己製作為要件，若委由他人製
    作，亦不影響此種文書之證據能力。又賦予此種備忘文書之
    證據能力，應屬刑事訴訟法第159 條之4 第3 款傳聞例外，
    與同條第2 款賦予日常例行性業務製作之文書證據能力，尚
    有區別，上訴意旨指此非係依時間順序之例行記載，而否定
    其證據能力，有所誤解（最高法院99年度台上字第2210號判
    決參照）。被告及其辯護人雖否認該行事曆上記載之證據能
    力；然本件證人唐家美於行事曆上之記載，為每日收支、日
    常活動之提醒，經證人唐家美於原審法院審理時證稱：「有
    記帳的習慣，每日花費、活動都會紀錄在記事本上，因為有
    服用憂鬱症藥物，會有健忘的問題，時常會找不到健保卡、
    提款卡，醫生建議將事情紀錄起來，事後翻閱就知道發生什
    麼事情，錢用在何處」等語（見原審卷第132 頁第7 頁至第
    11頁）。關於唐家美至精神科看診等情，亦有阮綜合醫院所
    出具之診斷證明書附卷可憑（見原審卷第110 頁背面）。自
    可認定該行事曆上之記載，乃基於備忘之目的而製作，文書
    本質上具有固有之可信賴性，應具有證據能力。
四、末按被告以外之人於審判外之陳述，雖不符前4 條（即刑事
    訴訟法第159 條之1 至159 條之4 ）之規定，而經當事人於
    審判程序同意作為證據，法院審酌該言詞陳述或書面陳述作
    成時之情況，認為適當者，亦得為證據。當事人、代理人或
    辯護人於法院調查證據時，知有第159 條第1 項不得為證據
    之情形，而未於言詞辯論終結前聲明異議者，視為有前項之
    同意，刑事訴訟法第159 條之5 定有明文。本件所援引之以
    下各項證據（詳後述），其中屬於傳聞證據部分，因檢察官
    、被告及其辯護人均表示無意見，未於言詞辯論終結前聲明
    異議；被告及其辯護人雖曾原審於準備程序中，主張證人唐
    家美、凌玉琪於偵訊中之陳述無證據能力（見原審卷第49頁
    背面），然於原審審理中則不再爭執證據能力（見原審卷第
    206 頁背面，本院審酌該等證據作成時之狀況，並無違法取
    證之情事，且無不宜作為證據之情形，依前開說明，爰認均
    有證據能力，合先敘明。
貳、實體部分
一、訊據被告鄭文達（下稱被告）矢口否認有何交付賄賂之犯行
    ，辯稱：唐家美住3 樓，我住4 樓，因攝護線開刀出院後，
    於99年9 月15日早上9 時許，唐家美、凌玉琪曾至我家探病
    ，當時倒在床上沒辦法起來，未與她們二人交談，亦未談到
    選舉的事情及拿1,000 元與唐家美，唐家美正接受精神疾病
    治療中，其指述不可信；99年10月16日19時許，唐家美曾向
    我借3 萬元，但沒有借他，直到99年11月21日就遭調查局約
    談；我與唐家美、凌玉琪並無仇怨云云。
二、然查：
  (一)、證人唐家美於原審審理時證稱：「與凌玉琪、被告住同一
      棟公寓，凌玉琪住2 樓，我住3 樓，被告住4 樓，三家算
      是很好的鄰居，會互相打招呼，99年中秋節之前有一天，
      被告經過我家，被告表示11月選舉，有一個市議員做了好
      幾任，叫許崑源，表現不錯，這次想拼議長，請大家多幫
      忙，1 個人500 元，包括我與兒子，一共是1,000 元，過
      幾天會拿款項過來，當時想多一個加菜金，且與被告係鄰
      居，就說好；直到99年9 月20日下午，凌玉琪來3 樓門口
      找我聊天，被告剛好經過，就叫我與凌玉琪至其4 樓住處
      ，當時他家沒有人，他脫掉外套後，從口袋拿出1 把錢，
      並抽其中一張1,000 元給伊，表示上次與我說好的。這件
      事除了凌玉琪當場看到，並未告訴任何人，因為知道買票
      是違法的；我曾向被告借過3 萬元，但是被告沒有借，當
      時被告剛開完刀回來，表示他的花費也很大，沒錢借我，
      這距離被告跟我講支持議員的時間超過1 個月以上。99年
      9 月20日記事本上曾記載『4F鄭先生送1000，在其家』。
      平時與被告互動關係很好，沒有仇怨。99年9 月1 日開始
      在社會局做代賑工，1 小時95元，每天不超過8 小時，1
      個月不超過22天」等語（見原審卷第127 頁至第131 頁）
      。參酌證人唐家美雖曾向被告借款3 萬元且遭被告拒絕，
      然證人唐家美自承與被告間並無仇怨，而被告於檢察官偵
      查中亦供稱其與證人唐家美間並無仇怨等情（見99年度選
      偵字第138 號卷第29頁）；證人唐家美雖借錢遭拒，但應
      不至於甘冒誣告刑責之風險，而陷被告於買票行賄罪。至
      證人唐家美確有憂鬱症之病史及受精神科治療之事實，固
      有阮綜合醫院身心內科臨床心理衡鑑及治療照會單、勞工
      保險失能診斷書、病歷資料等（見原審卷第109 頁至第12
      4 頁）在卷可稽。然原審審理時觀察證人唐家美到庭證述
      之情形及證述內容，認其外在表現並無情緒失控、舉止怪
      異等明顯異狀，證述過程平靜有禮貌，其證述內容具體詳
      盡，邏輯概念清楚、時間地點之鋪陳亦屬合理，無前後矛
      盾之情形，亦無與一般經驗法則相違之處，故應認其證詞
      之證明力尚未受其精神疾病而有所影響。另經原審法院向
      高雄市政府社會局調閱資料顯示，證人唐家美於99年9 月
      20 日 確無代賑工之出勤紀錄等情，亦有高雄市政府社會
      局100 年5 月20日高市四維社局秘字第1000040214號函附
      卷可憑（見原審卷第188 頁至第189 頁背面），可認當天
      其並無外出工作。另輔以證人唐家美於99年9 月20日記事
      本上明確記載「4F鄭先生送1000，在其家」，顯見99年9
      月20日被告確曾交付證人唐家美1,000 元，而該款項係記
      載「送」，並非借款，復有該記事本影本附卷可查（見99
      年度選偵字第138 號卷第25頁《下稱偵查卷(一)》）。是證
      人唐家美上揭所稱「被告確有於上開時地期約賄賂及交付
      賄賂之行為」，應非子虛。
  (二)、關於被告是否於99年9 月20日15時許，於其住處，交付1,
      000 元予唐家美等情，證人凌玉琪於高雄市調處調查時證
      稱：「與被告住同一棟公寓，被告從事管理員工作」、「
      99年9 月下旬某日，有一次我到3 樓住戶唐家美門口聊又
      之際，被告回來看到我們，就叫我和唐家美們一起上去4
      樓他家，在他家時，我有看到被告拿1,000 元的現金給唐
      家美，唐家美很有默契收下，雖然當時我們3 人沒多說什
      麼，但我知道那是買票賄選的錢」、「與被告、唐家美無
      私人怨隙」等語（見偵查卷(一)第6 ～8 頁）；證人凌玉琪
      於檢察官偵查中證稱：「在99年9 月下旬，有一次我在3
      樓的住戶唐家美聊天，後來樓梯間遇到被告，被告就請我
      及唐家美到他4 樓聊天，我們進去他屋內後，被告就拿了
      1 張1000元的鈔票給唐家美，當時他們就沒多說什麼」等
      語（見偵查卷(一)第22頁。惟證人凌玉琪於原審審理時翻異
      前詞，改證稱：「99年11月21日曾去市調處做筆錄，一開
      始和唐家美是分開訊問，下午3 點多才和唐家美一起接受
      訊問；被告出院後曾與唐家美一起去被告家看他，有進入
      被告家，從頭到尾只有與唐家美去過那一次而已，當時被
      告剛出院，還沒上班，當天沒有看到被告拿1,000 元給唐
      家美；在市調處分別訊問時，我都表示沒有看到，直到下
      午3 點多與唐家美一起訊問時，唐家美突然轉頭跟我表示
      『你不是有看到嗎』，因擔心唐家美憂鬱症發作，才做了
      不實回答。在調查局做第一份筆錄時，因為調查員有告知
      伊唐家美承認有拿到1,000 元，所以筆錄內容才會和唐家
      美筆錄內容一樣；在調查局及偵訊時，均未有其他不正訊
      問之情形；平時和唐家美感情不錯」等語（見原審卷第13
      3 頁至第137 頁。然觀諸證人凌玉琪於99年11月21日高雄
      市調處調查筆錄及偵訊筆錄之起迄時間，證人凌玉琪接受
      調查員詢問之結束時間為14時55分許；證人唐家美接受調
      查員詢問之結束時間為16時5 分許；證人凌玉琪接受檢察
      官訊問之起迄時間為16時5 分許至16時24分許；證人唐家
      美接受檢察官第一次訊問之起迄時間為16時32分許至17時
      10分許，接受檢察官第二次訊問之起迄時間為17時12分許
      至17時30分許等情，有上開筆錄在卷可稽（見偵查卷(一)第
      4 頁、第8 頁、第14頁、第17頁至第22頁）。可知證人凌
      玉琪、唐家美接受調查員及檢察官詢問時，證人凌玉琪先
      詢問完畢，之後證人唐家美才詢問完畢，且二人係分隔詢
      問，證人唐家美既未與證人凌玉琪同時接受檢察官訊問，
      又如何於證人凌玉琪訊問時，當場向證人凌玉琪表示「你
      不是有看到嗎」，致證人凌玉琪害怕證人唐家美憂鬱症發
      作。況證人唐家美在不知證人凌玉琪之訊問內容下，證人
      凌玉琪何以擔心其證述若與證人唐家美不同，會刺激證人
      唐家美，而使證人唐家美當場憂鬱症發作。且證人凌玉琪
      於檢察官偵訊時已具結，依其智識程度，當應瞭解若就案
      情重要之事項為虛偽之陳述，將受偽證之處罰，亦應瞭解
      其若證述曾看見被告交付1,000 元之事，亦可能陷被告於
      買票行賄罪之處罰，焉有可能僅因害怕證述內容刺激證人
      唐家美，而使證人唐家美憂鬱症發作，即作偽證使自己受
      刑事處罰，且誣陷被告於買票行賄之罪責，其說法明顯違
      反一般常情。綜上各情，證人凌玉琪於原審審理時之證述
      應屬事後迴護被告之詞，不足採信；證人凌玉琪於高雄市
      調處調查時及檢察官偵查中之證述情節較為真實可採。
  (三)、再者，唐家美及其子管信傑均設籍於高雄市○○○○里○
      ○○路80巷31之2 號，均具有高雄市第一屆市議員第8 選
      區之有投票權人等情，有高雄市選舉委員會100 年9 月5
      日高市選一字第1000001340號函既所附之選舉人名冊1 份
      議員選舉第10選舉區及第一屆前鎮區瑞東里里長選舉公報
      各1 份附卷可按（見本院卷第43、44頁）。而唐家美並未
      向其子管信傑轉達被告行賄之意思及轉交賄款予管信傑等
      情，亦據證人唐家美於原審審理中證述綦詳（見原審卷第
      128 頁背面）；依證人唐家美上開證述及所書寫之記事內
      容暨證人凌玉琪上揭於警訊、檢察官偵查中之證詞等證據
      資料，堪認被告確有於上開時間、地點，先與證人唐家美
      為期約賄賂，進而有交付賄款1, 000元之紙鈔1 張之犯行
      。
  (四)、綜上所述，被告前開所辯，係卸責之詞，不足採信，其前
      揭犯行堪以認定。
三、按公職人員選舉罷免法第99條第1 項之投票行賄罪，以對於
    有投票權之人，行求、期約或交付賄賂或其他不正利益，而
    約其不行使投票權或為一定之行使者為構成要件。其中所謂
    「約其」不行使投票權或為一定之行使，以該賄選之意思表
    示已經到達有投票權之相對人為必要。是投票行求賄賂罪，
    須行賄者一方之意思表示已到達對方，始克成立。若行賄者
    單方之意思表示，尚未到達有投票權之相對人，則僅能論以
    投票行求賄賂罪之預備犯（最高法院98年度台上字第1951號
    判決意旨參照）。是核被告所為，就其對唐家美行賄部分，
    係犯公職人員選舉罷免法第99條第1 項之交付賄賂罪；又被
    告於行賄之同時，併委託唐家美轉達被告行賄之意思及轉交
    賄款予管信傑，因唐家美尚未將其自身所收受之買票對價以
    外之其餘賄款，轉交及轉告有投票權之管信傑，即遭檢警查
    獲，是被告行賄之單方意思表示，尚未到達有投票權之相對
    人管信傑，衡諸前揭說明，被告此部分犯行，應係同時預備
    對有投票權之管信傑行賄，而係犯公職人員選舉罷免法第99
    條第2 項之投票行求賄賂罪之預備犯。檢察官起訴意旨漏未
    記載唐家美尚未將其自身所收受之買票對價以外之其餘賄款
    ，轉交及轉告有投票權之其子管信傑之事實，復未就上開所
    述部分正確論以投票行求賄賂罪之預備犯，均尚有未洽，惟
    此部分與檢察官起訴部分，為一罪關係（詳後述），為起訴
    效力所及，本院自得併予審理。再被告之投票行賄犯行，雖
    同時該當於刑法第144 條之罪，惟因公職人員選舉罷免法第
    99條第1 項係刑法第144 條之特別規定，依特別法優於普通
    法之法律競合關係，僅依公職人員選舉罷免法第99條第1項
    之罪論處。另被告對具有投票權之唐家美行求、期約之低度
    行為，應為交付賄賂之高度行為所吸收，不另論罪。又公職
    人員選舉罷免法之投票行賄罪係侵害國家法益之罪，以一行
    為同時對多數有投票權之人交付賄賂，約其不行使投票權或
    為一定之行使，祇侵害一個國家法益，應僅成立一投票行賄
    罪；而該罪之預備犯，僅止於該罪著手實行前之準備階段，
    嗣若進而實行行賄之行為，即為行賄所吸收，不另論罪；則
    以一行為同時對多數有投票權人行賄，尚且論以一罪，其以
    一行為同時對多數有投票權之人部分賄選，部分尚在預備賄
    選階段，尤僅能論以一罪（最高法院98年度台上字第928 號
    判決意旨參照）。是本件被告對唐家美交付賄賂，同時囑其
    轉交及轉知渠行賄之意思予其家屬管信傑，而分別同時對唐
    家美本人交付賄賂及預備對管信傑交付賄賂，依前揭說明，
    即係以一行為同時交付賄賂及預備交付賄賂，自應僅論以交
    付賄賂一罪。又刑法第59條規定犯罪之情狀可憫恕者，得酌
    量減輕其刑，其所謂「犯罪之情狀」，與同法第57條規定科
    刑時應審酌之一切情狀，並非有截然不同之領域，於裁判上
    酌減其刑時，應就犯罪一切情狀（包括第57條所列舉之10款
    事項），予以全盤考量，審酌其犯罪有無可憫恕之事由（即
    有無特殊之原因與環境，在客觀上足以引起一般同情，以及
    宣告法定低度刑，是否猶嫌過重等等），以為判斷（最高法
    院80年度台覆字第39號判決意旨參照）。本件被告所犯投票
    行賄犯行，非為自己參選而買票，欲行賄及預備行賄之對象
    僅有2 票，金額僅1,000 元，所犯情節、對社會造成之危害
    與其他有計畫性、大規模之賄選行為相比，惡性顯屬輕微；
    且被告年紀已68歲（32年次），現罹糖尿病、高血壓，其妻
    鄭張美香年紀已64歲（36年次），現罹慢性賢衰竭併尿毒症
    ，需定期透析治療，此有診斷證明書各乙份及鄭張美香身心
    障礙手冊（極重度重器障《腎臟》）等在卷可按（見本院卷
    第36至38頁），其妻有待被告照顧維持生命，若量處所犯該
    罪之法定本刑而科處3 年以上有期徒刑，並強令其入監服刑
    ，實屬情輕法重，在客觀上尚足以引起一般之同情，參諸上
    開最高法院判決意旨，應有堪資憫恕之處，認縱處以最低法
    定刑3 年以上有期徒刑，仍嫌過重，爰依刑法第59條規定減
    輕其刑。
四、原審據以論處被告罪刑，固非無見。惟查：(一)公職人員選舉
    罷免法第90條之1 第1 項之投票行賄罪，係以對於有投票權
    之人，行求、期約或交付賄賂或其他不正利益，而約其不行
    使投票權或為一定之行使為構成要件。所稱有投票權之人，
    係指依據各該法律有關規定而享有政治上選舉或其他投票權
    之資格而言。受賄者須為有投票權之人，乃本罪之構成要件
    之一，此項構成要件事實，自應於科刑判決書之事實一欄詳
    為記載，且須於理由欄內載敘其認定犯罪事實所憑之證據及
    其認定之理由，方足以論罪科刑，否則即有判決理由不備之
    違法。原判決事實欄雖載稱：「鄭文達明知唐家美及其子管
    信傑均係高雄縣、市合併後第1 屆高雄市第8 選舉區（前金
    區、新興區、苓雅區）市議員選舉有投票權之人」，然於理
    由欄內並未說明其憑以論斷唐家美、管信傑係屬有投票權人
    之依據，遽論被告對於有投票權人犯投票行賄罪刑，自屬理
    由欠備。(二)原判決就被告於對唐家美行賄之同時，併委託唐
    家美轉達被告行賄之意思及轉交賄款予管信傑，因唐家美尚
    未將其自身所收受之買票對價以外之其餘賄款，轉交及轉告
    有投票權之管信傑，即遭檢警查獲，是被告行賄之單方意思
    表示，尚未到達有投票權之相對人管信傑，被告此部分犯行
    ，應係同時預備對有投票權之管信傑行賄，而係犯公職人員
    選舉罷免法第99條第2 項之投票行求賄賂罪之預備犯，未予
    論列說明，亦有判決理由不備之違誤。檢察官上訴意旨以原
    判決援引刑法第59條對被告減輕其刑，並諭知被告緩刑不當
    ，過度優惠被告，有罪刑不相當之情形，指摘原判決不當，
    為無理由（對被告酌減其刑之理由，詳如上述理由；諭知被
    告緩刑之理由，詳如後述）；惟原判決既有上揭所述之瑕疵
    ，自應由本院將原判決撤銷改判。審酌選舉乃民主政治最重
    要之表徵，須由選民評斷候選人之才德、品行、學識、操守
    、政見而選賢與能，其攸關國家政治之良窳、法律之興廢、
    公務員之進退，影響國家發展及人民權利至深且鉅，而賄選
    為敗壞選風之主要根源，不得使不正當利益介入選舉，抹滅
    實行民主政治之真意。被告為求市議員候選人許崑源能順利
    當選，竟以交付現金賄賂之方式賄選，已妨害投票之公正、
    公平，使真正民主政治無以建立，本不宜輕宥，惟念其素行
    並非不佳，有臺灣高等法院被告前案紀錄表在卷可稽，及其
    欲賄賂之對象僅2 票，金額僅1,000 元，對於選舉結果之影
    響有限，並兼衡被告年紀已68歲，現罹糖尿病、高血壓，其
    妻鄭張美香年紀已64歲，現罹慢性賢衰竭併尿毒症，需定期
    透析治療，此有診斷證明書各乙份及鄭張美香身心障礙手冊
    （極重度重器障《腎臟》）等在卷可按（見本院卷第36至38
    頁），其妻亦有待被告照顧維持生命，及其素行尚佳（有臺
    灣高等法院被告前案紀錄表在卷可稽），其家境貧困、學歷
    僅國小畢業（見偵查卷(一)第9 頁調查筆錄）等一切情狀，爰
    量處如主文第二項所示之刑，並依公職人員選舉罷免法第11
    3 條第3 項之規定宣告褫奪公權4 年。另被告前未受有期徒
    刑以上刑之宣告之事實，有臺灣高等法院被告前案紀錄表可
    參，其因一時失慮，致罹刑案；被告目前身體不佳，其妻現
    罹慢性賢衰竭併尿毒症，需定期透析治療，並有待被告照顧
    維持生命（詳如上揭所述），諒被告經此偵審程序，當知所
    警惕，應無再犯之虞，本院認其所受之宣告刑，以暫不執行
    為適當，爰諭知緩刑4 年，並向公庫支付15萬元，以啟自新
    。又預備或用以行求、期約或交付之賄賂，不問屬於犯人與
    否，沒收之，公職人員選舉罷免法第99條第3 項規定甚明。
    此項沒收為刑法第38條沒收之特別規定，採絕對義務沒收主
    義，祇要係預備或用以行求、期約或交付之賄賂，不論是否
    屬於被告所有或已否扣案，茍不能證明已滅失而不存在，法
    院均應宣告沒收，並無自由裁量之餘地。但如其賄賂已交付
    予有投票權之人收受，因收受者係犯刑法第143 條第1 項之
    投票受賄罪，其所收受之賄賂應依同法條第2 項規定沒收之
    ，如全部或一部不能沒收時，追徵其價額。故犯投票行賄罪
    者，其已交付之賄賂固應依刑法第143 條第2 項之規定，於
    其對向共犯所犯投票受賄罪之從刑宣告沒收、追徵，而毋庸
    再依上開規定重複宣告沒收。但若對向共犯（即收受賄賂者
    ）所犯投票受賄罪嫌，業經檢察官依刑事訴訟法第253 條規
    定為不起訴處分，或依同法第253 條之1 為緩起訴處分確定
    者，則收受賄賂之對向共犯既毋庸經法院審判，其所收受之
    賄賂即無從由法院依刑法第143 條第2 項之規定宣告沒收、
    追徵。至刑事訴訟法第259 條之1 雖規定：檢察官依同法第
    253 條或第253 條之1 為不起訴或緩起訴之處分者，對供犯
    罪所用、供犯罪預備或因犯罪所得之物，以屬於被告者為限
    ，「得」單獨聲請法院宣告沒收。惟其特別限制供犯罪所用
    、供犯罪預備或因犯罪所得之物，必須「屬於被告者」，始
    「得」由檢察官聲請法院宣告沒收，係採相對義務沒收主義
    ，與刑法第38條第1 項第2 、3 款及第3 項規定之內容相仿
    ，而與前揭公職人員選舉罷免法第99條第3 項規定「不問屬
    於犯人與否」均沒收之，其範圍並不相同。且該法條用語既
    曰「得」，而非曰「應」，則檢察官是否依該條規定單獨聲
    請法院宣告沒收，仍有裁量權。若檢察官未依上述規定單獨
    聲請法院宣告沒收，或不合於上述單獨聲請沒收規定之要件
    而未獲准宣告沒收，則法院自仍應依公職人員選舉罷免法第
    99條第3 項之規定，將犯投票行賄罪者所交付之賄賂，於投
    票行賄罪之本案予以宣告沒收，始符立法本旨（最高法院10
    0 年度台字第1461號、100 年度台上字第982 號判決意旨）
    。查本件扣案之1,000 元係被告交付予證人唐家美之賄賂，
    業據證人唐家美於原審審理中證述在卷（見原審卷第128 頁
    背面）；而證人唐家美涉犯之刑法第143 條第1 項投票受賄
    罪，復經臺灣高雄地方法院檢察署檢察官依刑事訴訟法第25
    3 條規定，以99年度選偵字第303 號為職權不起訴處分確定
    ，有該不起訴處分書可按（見原審卷第213 頁），則有投票
    權人即證人唐家美既毋庸經法院審判，其所收受之賄賂即無
    從由法院依刑法第143 條第2 項之規定宣告沒收、追徵。惟
    檢察官迄今尚未依刑事訴訟法第259 條之1 規定單獨聲請法
    院宣告沒收上開賄賂金額，有證人唐家美之臺灣高等法院被
    告前案紀錄表可稽（見原審卷第214 頁），依上開說明，仍
    應依公職人員選舉罷免法第99條第3 項之規定，將被告交付
    予證人唐家美之賄款1,000 元予以沒收。
據上論結，應依刑事訴訟法第369 條第1項前段、第364 條、第
299 條第1 項前段，公職人員選舉罷免法第99條第1 項、第2 項
、第3 項、第113 條第3 項，刑法第11條、第59條、第74條第1
項第1 款、第2 項第4 款規定，判決如主文。
本案經檢察官張益昌到庭執行職務。
中    華    民    國  100     年    9     月    30    日
                  刑事第四庭    審判長法  官  蕭權閔
                                      法  官  吳進寶
                                      法  官  唐照明
以上正本證明與原本無異。
如不服本判決應於收受本判決後10日內向本院提出上訴書狀，其
未敘述上訴理由者，並得於提起上訴後10日內向本院補提理由書
狀（均須按他造當事人之人數附繕本）「切勿逕送上級法院」。
中    華    民    國  100     年    9     月    30    日
                                      書記官  陳靖華
附錄本判決論罪科刑法條：
公職人員選舉罷免法第99條
  對於有投票權之人，行求期約或交付賄賂或其他不正利益，而
  約其不行使投票權或為一定之行使者，處3 年以上10年以下有
  期徒刑，得併科新臺幣1 百萬元以上1 千萬元以下罰金。
  預備犯前項之罪者，處 1 年以下有期徒刑。
  預備或用以行求期約或交付之賄賂，不問屬於犯人與否，沒收
  之。
  犯第 1 項或第 2 項之罪，於犯罪後六個月內自首者，減輕或
  免除其刑；因而查獲候選人為正犯或共犯者，免除其刑。
  犯第 1 項或第 2 項之罪，在偵查中自白者，減輕其刑；因而
  查獲候選人為正犯或共犯者，減輕或免除其刑。